【裁判字號】    95,易,3021
【裁判日期】    951127
【裁判案由】    詐欺
【裁判全文】
臺灣臺中地方法院刑事判決              95年度易字第3021號
公  訴  人  臺灣臺中地方法院檢察署檢察官
被      告  甲○○
上列被告因詐欺案件，經檢察官提起公訴（九十五年度偵字第一
八六七四、二○四九○號），經被告於準備程序中就被訴事實為
有罪之陳述，受命法官於聽取當事人之意見後，由本院合議庭裁
定由受命法官以簡式審判程序判決如下：
    主  文
甲○○幫助連續意圖為自己不法之所有，以詐術使人將本人之物
交付，處有期徒刑月，如易科罰金，以銀元佰元即新臺幣玖
佰元折算壹日。
    事  實
一、甲○○可預見一般人取得他人金融帳戶使用常與財產犯罪密
    切相關，且取得他人存摺之目的在於掩飾犯罪所得之財物或
    財產上利益不易遭人追查，又對於提供帳戶雖無引發他人萌
    生犯罪之確信，但仍以縱若有人持以犯罪，亦無違反其本意
    之幫助犯意，於民國九十五年六月十三日前之某日，在臺中
    市○○路與精武路口附近，將其所有之臺灣銀行太平分行帳
    戶（帳號：000000000000號）及合作金庫商業
    銀行太平分行帳戶（帳號：0000000000000號
    ）之存摺、提款卡、密碼，共以新臺幣（下同）五千元之代
    價賣予姓名年籍均不詳之成年人，以此方法幫助他人從事犯
    罪。未幾，上開帳戶、提款卡、密碼等物，便由姓名年籍均
    不詳之成年人等（下稱不詳人等）使用，而不詳人等竟基於
    意圖為自己不法所有之概括犯意聯絡，連續為下列行為：
  (一)於九十五年六月十三日，推由其中一人以電話與乙○○聯絡
    ，佯稱其中獎，須匯款稅金八萬元云云，惟乙○○警覺此為
    詐騙電話，未陷於錯誤，並向警方報案，而於同年月二日晚
    間六時四十四分許由警方陪同，匯款一元至上開甲○○臺灣
    銀行太平分行帳戶內，不詳人等詐騙行為因而未能得逞。
  (二)於九十五年六月十九日，推由其中一人以電話與丙○○聯絡
    ，佯稱其中獎，可匯款購買商品抵稅云云，致丙○○陷於錯
    誤，依其指示於同年月三十日上午十一時三分三十秒許，到
    臺中市○○路萬泰銀行，匯款八萬元至上開甲○○所有之合
    作金庫商業銀行太平分行帳戶內，事後再由其中一人領出。
    嗣經丙○○發覺有異始知受騙而報警處理，方依甲○○所有
    之合作金庫商業銀行太平分行帳戶帳號循線查知上情。
二、案經臺中縣警察局霧峰分局報請臺灣臺中地方法院檢察署檢
    察官偵查起訴。
    理  由
一、上揭事實，業據被告甲○○於本院審理時坦承不諱，核與被
    害人乙○○、丙○○於警詢時指述遭不詳人等詐騙等情相符
    ，並有臺北富邦銀行交易轉帳單影本、臺灣銀行太平分行九
    十五年六月二十八日太平字第○九五○○○一九七一一號函
    附之開戶資料及存摺交易往來明細、萬泰銀行匯款單影本、
    合作金庫商業銀行太平分行九十五年八月十一日合金太平存
    字第○九五○○○四四八四號函附之開戶資料及交易明細表
    各一紙在卷可稽，足見被告自白與事實相符；況按刑法上之
    故意，可分為直接故意與不確定故意（間接故意），所謂「
    不確定故意」，係指行為人對於構成犯罪之事實，預見其發
    生而其發生並不違背其本意者，刑法第十三條第二項定有明
    文，又衡諸常情，一般國人向金融機構開設帳戶，並無任何
    法令限制，若係正當用途，大可光明正大，自行申請供己使
    用，何必向他人收購？再者，銀行帳戶之用途係用以存款，
    而存摺、金融卡、密碼、印章等均係個人重要之物件，並具
    有一定金融交易目的及識別意義，一旦有人使用他人帳戶及
    上開物品供做不明使用，依一般認知，必是隱身幕後之使用
    人欲利用人頭帳戶掩飾其犯罪所得財物或財產上利益免於遭
    人追查，自極易於令人有與不法犯罪目的相關之合理懷疑，
    是被告對於他人利用上開存摺、金融卡、密碼、印章作為犯
    詐欺取財罪之出入帳戶等情，能預見其發生且其發生不違背
    其本意，其有幫助不詳人等利用上開帳戶犯詐欺罪之不確定
    故意，允無疑義，本案事證明確，被告犯行洵堪認定，應依
    法論科。
二、被告基於幫助詐欺之不確定故意，出賣上開帳戶之存摺、金
    融卡、密碼予不詳人等作為匯款專戶，幫助不詳人等詐取被
    害人乙○○、丙○○款項之行為，核其所為，係犯修正前刑
    法第三十條第一項、第三百三十九條第一項詐欺取財罪之幫
    助犯。前揭不詳人等就詐欺取財犯行，有犯意聯絡及行為分
    擔，為共同正犯，惟幫助犯係從犯，從屬正犯而成立，刑法
    上既無「共同幫助」之情，當亦無「幫助共同」之可言（司
    法院廳刑一字第一一○四號函亦同此見解），是本案被告
    幫助他人犯共同詐欺取財罪，為從犯，爰依修正前刑法第三
    十條規定第二項減輕其刑（刑法第三十條幫助犯之規定，於
    九十四年二月二日修正公布，於九十五年七月一日施行，修
    正後刑法第三十條規定：「幫助他人實行犯罪行為者，為幫
    助犯。雖他人不知幫助之情者，亦同。幫助犯之處罰，得按
    正犯之刑減輕之。」，對照修正前刑法第三十條規定：「幫
    助他人犯罪者，為從犯。雖他人不知幫助之情者，亦同。從
    犯之處罰，得按正犯之刑減輕之。」，係為釐清共犯獨立性
    與從屬性之爭，而修正文字採共犯從屬說之「限制從屬形式
    」，然不論依修正前、後之刑法第三十條，對本案而言，被
    告均構成幫助犯，故並無有利或不利之情形，自不生新舊法
    比較之問題，應逕依修正前刑法第三十條幫助犯之規定減輕
    其刑）。又按連續幫助與幫助連續為不同之犯罪態樣，如基
    於概括犯意，多次幫助他人犯罪，為連續幫助，該幫助者有
    多次犯罪行為；如以一幫助行為，幫助他人連續犯罪，則為
    幫助連續，就幫助犯而言，僅有一次犯罪行為（最高法院八
    十七年度臺上字第三八六五判決意旨參照），而本件詐欺取
    財之正犯即前述不詳人等先後向被害人乙○○、丙○○詐騙
    財物，分別未遂及既遂，其時間緊接，手法相似，顯係基於
    概括之犯意反覆為之，為連續犯，故渠等所為應從一重論以
    修正前刑法第五十六條、第三百三十九條第一項之連續詐欺
    取財罪（刑法第五十六條連續犯之規定，業於九十四年二月
    二日修正公布刪除，並於九十五年七月一日施行，因行為後
    新法業已刪除連續犯之規定，此刪除雖非犯罪構成要件之變
    更，但顯已影響行為人刑罰之法律效果，自屬法律有變更。
    依行為時之舊法，不詳人等數犯罪行為僅以一罪論，而依裁
    判時之新法，不詳人等犯罪行為即須分論併罰，比較新、舊
    法結果，修正後法律並未有利於不詳人等，故依新修正刑法
    第二條第一項規定，仍應適用較有利於行為人之法律即舊法
    論以連續犯）；惟依前所述，本件被告僅有一次出賣上開帳
    戶及提款卡（含密碼）之行為，是其僅有一次之幫助行為，
    所為應成立上開罪名之幫助犯，即幫助連續詐欺取財罪。爰
    審酌被告因一時未予深慮致犯此罪行，惟其所為嚴重擾亂金
    融交易秩序及阻礙國家偵查追緝之行使，暨其智識、犯罪目
    的、手段，犯後坦承犯行，態度尚可等一切情狀，量處如主
    文所示之刑，並諭知易科罰金之折算標準，以示懲儆。
三、九十五年七月一日修正公布施行之刑法第四十一條第一項前
    段規定：「犯最重本刑為五年以下有期徒刑以下之刑之罪，
    而受六個月以下有期徒刑或拘役之宣告者，得以新臺幣一千
    元、二千元或三千元折算一日，易科罰金。」，惟被告行為
    時之刑法第四十一條第一項前段規定：「犯最重本刑為五年
    以下有期徒刑以下之刑之罪，而受六個月以下有期徒刑或拘
    役之宣告，因身體、教育、職業、家庭之關係或其他正當事
    由，執行顯有困難者，得以一元以上三元以下折算一日，易
    科罰金。」，又依修正前罰金罰鍰提高標準條例第二條前段
    （現已刪除）規定，就其原定數額提高為一百倍折算一日，
    則被告行為時之易科罰金折算標準，應以銀元三百元折算一
    日，經折算為新臺幣後，應以新臺幣九百元折算為一日。比
    較修正前後之易科罰金折算標準，以修正後之刑法第四十一
    條第一項前段即行為時法律之規定，並未有利於被告，故應
    依修正後刑法第二條第一項前段規定，適用修正前刑法第四
    十一條第一項前段規定，定其折算標準。
四、刑法第三百三十九條第一項詐欺取財罪規定其法定刑得科或
    併科銀元一千元以下罰金，然被告行為後，於九十五年六月
    十四日增訂刑法施行法第一條之一，並規定：「中華民國九
    十四年一月七日刑法修正施行後，刑法分則編所定罰金之貨
    幣單位為新臺幣。九十四年一月七日刑法修正時，刑法分則
    編未修正之條文定有罰金者，自九十四年一月七日刑法修正
    施行後，就其所定數額提高為三十倍。但七十二年六月二十
    六日至九十四年一月七日新增或修正之條文，就其所定數額
    提高為三倍。」（註：刑法修正公布日期應為九十四年二月
    二日，施行日期為九十五年七月一日，前揭條文日期似有錯
    誤，但不影響本案之判斷），且九十四年二月二日施行公布
    九十五年七月一日施行之刑法第三十三條第五款修正為：「
    主刑之種類如下：五、罰金：新臺幣一千元以上，以百元計
    算之，」，是依修正後之法律，刑法第三百三十九條第一項
    詐欺取財罪所得科處之罰金刑最高為新臺幣三萬元、最低為
    新臺幣一千元；而被告行為時適用之罰金罰鍰提高標準條例
    第一條前段規定：「依法律應處罰金、罰鍰者，就其原定數
    額得提高為二倍至十倍。但法律已依一定比率規定罰金或罰
    鍰之數額或倍數者，依其規定。」、現行法規所定貨幣單位
    折算新臺幣條例第二條規定：「現行法規所定金額之貨幣單
    位為圓、銀元或元者，以新臺幣之三倍折算之。」，及修正
    前刑法第三十三條第五款規定: 「主刑之種類如下：五、罰
    金：一元以上。」，是依行為時之法律，刑法第三百三十九
    條第一項詐欺取財罪所得科處之罰金刑最高為新臺幣三萬元
    、最低為新臺幣三十元。因此，比較上述修正前、後之刑罰
    法律，自以被告行為時之舊法即依修正前刑法第三十三條第
    五款，並配合罰金罰鍰提高標準條例第一條前段為法條適用
    之依據，併予敘明。
據上論斷，應依刑事訴訟法第二百七十三條之一第一項、第二百
九十九條第一項前段，刑法第二條第一項前段、（修正前）第三
十條第一項、第二項、第三百三十九條第一項、（修正前）第四
十一條第一項前段、第三十五條第五款，罰金罰鍰提高標準條例
第一條前段、（修正前）第二條，判決如主文。
中    華    民    國    95    年    11    月    27    日
                  刑事第十三庭  法  官  黃裕仁
上正本證明與原本無異。
如不服本判決，應於送達後十日內向本院提出上訴狀（須附繕
本），上訴於臺灣高等法院臺中分院。
                                書記官  王嘉仁
中    華    民    國    95    年    11    月    27    日
附錄論罪科刑法條
刑法第三十條
幫助他人犯罪者，為從犯。雖他人不知幫助之情者，亦同。
從犯之處罰，得按正犯之刑減輕之。
刑法第三百三十九條第一項
意圖為自己或第三人不法之所有，以詐術使人將本人或第三人之
物交付者，處五年以下有期徒刑、拘役或科或併科一千元以下罰
金。


司法院資訊處製作；財團法人民間司法改革基金會備份。
